【裁判字號】    99,台上,7067
【裁判日期】    991111
【裁判案由】    殺人等罪
【裁判全文】
最高法院刑事判決            九十九年度台上字第七０六七號
上  訴  人  甲○○
上列上訴人因殺人等罪案件，不服台灣高等法院花蓮分院中華民
國九十九年五月五日第二審更審判決（九十九年度上重更(二)字第
一號，起訴案號：台灣花蓮地方法院檢察署九十五年度偵字第四
七七九、五一九九號、九十六年度偵字第一００三號），提起上
訴，本院判決如下：
    主  文
上訴駁回。
    理  由
本件原判決認定上訴人甲○○意圖為自己不法之所有，明知俗稱
「安定」之安定二氮平（Diazepam）係第四級毒品，施用達一定
數量後，會呈情緒平穩並進入深層睡眠狀態，仍於民國九十五年
九月三日（下稱案發日）傍晚，騎乘機車前往陳瑞雲（三十六年
二月出生）位於花蓮市民光一一三號住處（下稱陳宅），基於以
欺瞞方法使人施用第四級毒品安定二氮平之犯意，先趁陳瑞雲不
注意之際，將安定二氮平摻入蔘茸酒中，交予不知情之陳瑞雲飲
用，圖使陳瑞雲飲用後昏睡而不能抗拒，再乘機強取財物。因陳
瑞雲飲用後未立即陷入昏睡狀態，上訴人遂讓陳瑞雲先躺在臥室
內之床上，並於同日下午七時三十分許，虛掩陳宅後門，再由前
門離去；且為避免外人進入而識破其計畫，遂以鎖頭將陳宅前門
自外鎖住。上訴人離開陳宅後，改前往劉志誠（已於九十五年十
二月二日去世）位於花蓮縣吉安鄉東昌村榮光四十二號住處強盜
財物（此部分另經判處強盜罪刑確定）之後，又騎機車返回陳宅
。案發日下午約十一時許，上訴人自預先虛掩之後門潛入陳宅，
見陳瑞雲已昏睡，即取去陳瑞雲身上之現金新台幣二千元及七星
牌香菸。嗣因恐形跡敗露，竟另行起意，基於殺人及放火燒燬現
供人使用住宅之犯意，先在陳宅之廚房內，拉下連接於爐具之瓦
斯管線，將瓦斯筒拖至臥室前之走道，開啟瓦斯筒之開關閥，進
而點燃瓦斯。火勢瞬間點燃後，立即往陳宅臥室、客廳及前門方
向延燒，再順勢燒到後門。陳瑞雲因遭火焰高溫焚燒，肌肉劇烈
疼痛而本能地痛醒，欲奪門逃生；然爬行至前門之前，因前門已
遭上訴人自外反鎖無法開啟，遂遭火勢燒及全身各部位而當場死
亡。火勢並延燒至毗連之鄰屋，致陳宅及花蓮市民光一一一、一
一五、一一七及一一九號共五間現供人使用之住宅均遭燒燬等情
。係以上開事實，業據上訴人自白伊於案發日下午，曾前往陳宅
與陳瑞雲聊天、共浴及用餐等情；並據證人即陳瑞雲之鄰居林豐
盛（民光一一一號住戶）證稱：案發日下午，彼曾見及上訴人在
陳宅內與陳瑞雲談話、喝酒，其間上訴人復外出買酒，返回後再
繼續飲酒，且上訴人曾出言邀陳瑞雲共浴，當時約下午七時許，
且案發日下午，除上訴人之外，並無其他人至陳宅等語；以及證
人即在陳宅對面經營雜貨店之吳梁嬌鳳（原判決正本第五、十、
十三頁均誤繕為「梁吳姣鳳」）證稱：上訴人曾於案發日前往彼
之雜貨店買酒，雜貨店在下午六時就關門休息等語。又依卷附法
務部法醫研究所鑑定書及毒物化學檢驗報告暨陳瑞雲生前就醫之
北國泰診所檢送之病歷所載內容，足認陳瑞雲死亡前有飲酒及服
用安定二氮平，以及陳瑞雲於死亡前一年內並無服用安定二氮平
之情形，極可能是遭人餵食且在不知情之情形下飲用；而依林豐
盛所證述之情節，案發日下午，僅有上訴人赴陳宅與陳瑞雲一同
飲酒，並無其他人出入陳宅，自應係上訴人將安定二氮平摻入酒
中使陳瑞雲飲用。再陳瑞雲係生前被火燒死之事實，有台灣花蓮
地方法院檢察署相驗筆錄、法醫驗斷書、解剖筆錄、相驗屍體證
明書、相驗照片、解剖照片存卷可稽。而陳宅等五間住宅之起火
原因，依卷附花蓮縣消防局出具之火災原因調查報告書〔包括：
火災原因調查報告書摘要、現場勘查人員簽到表、現場勘查紀錄
及原因研判、談話筆錄（民光一一七號住戶吳明達、民光一一五
號住戶李俊璋）、現場平面圖及物品配置圖、現場照片〕所載，
該消防局係綜合陳宅等五間住宅外觀燃燒說明與建築內部燃燒現
象分析，研判起火處為陳宅；再由燃燒後之狀況判斷，火災係人
為縱火等情暨證人即消防隊員彭明德之證詞、原法院更一審履勘
火災現場照片等證據資料，認定係他人放火燒燬陳宅等五間住宅
且將陳瑞雲當場燒死。又根據證人劉志誠、高正吉（詢問劉志誠
之警員）、安逸（陪同劉志誠製作警詢筆錄之友人）、黃竹圍（
富里計程車行實際負責人）、彭明德之證詞及原法院更一審之勘
驗筆錄（勘驗劉志誠住處附近情形及該處至上訴人住處、陳宅之
距離、富里計程車行所在位置等事項）、上訴人之右手照片、行
政院衛生署立花蓮醫院之護理紀錄等證據資料，認定縱火之人即
係上訴人。另由證人林豐盛、吳梁嬌鳳及李振中（民光七一之一
號住戶）之證詞可知，上訴人並未真正關懷陳宅所在之民光社區
長輩或經常回社區探望友人；再就上訴人被訴之強盜案件（除本
件外，其餘七件均由原法院上訴審及更一審判處強盜罪刑，並經
本院駁回上訴人之第三審上訴而確定），手法均十分類似，而每
位被害之男性長者，上訴人皆曾稱與伊認識達一年以上，伊長期
接受彼等之資助，彼此間為男女朋友關係云云，但被害人無一不
否認其情；更且上訴人曾於另案以同一手法強盜之際，因恰巧有
人從前門進屋發現被害人昏迷，將被害人送醫而未能得手。故依
上開現場跡證及諸多間接事實，得為合理之推論，認上訴人於本
次犯案時，改進手法而由屋外反鎖，以示屋主已外出之假象，避
免外人闖入而再度失手。又陳宅之前門既已由上訴人反鎖，當時
唯有上訴人才知後門未鎖，則除上訴人事後再自後門潛回陳宅及
放火，殊難想像在此密接之時間內，另有他人得知可由後門進入
而放火殺人。上訴人於原審否認犯罪所辯：伊與陳瑞雲已交往一
年，二人係男女朋友關係，陳瑞雲常會給伊錢，伊並無下藥以強
盜及放火殺人之必要；又案發日，伊係搭計程車前往陳宅，並於
下午九時前離開陳宅；伊另被訴於當天下午八時許，至劉志誠住
處犯案，則陳宅所發生之火災，不可能係伊所為等各節，顯均係
不實之詞，無足採信。而證人即上訴人之子林○○（八十四年出
生，名字詳卷）所述有關彼與上訴人前往陳宅之證詞，與上訴人
所述情形有諸多不合之處，亦不足憑為上訴人有利之認定。因認
上訴人之犯行，事證明確，洵堪認定。復以上訴人故將第四級毒
品安定二氮平，以欺瞞方法使陳瑞雲施用，目的在於順遂其強盜
行為之實行，此部分係以一行為同時觸犯毒品危害防制條例第六
條第四項之以欺瞞方法使人施用第四級毒品罪（起訴書漏列此項
罪名）及刑法第三百二十八條第一項之強盜罪，該二罪名有想像
競合犯關係，應依刑法第五十五條規定，從一重之強盜罪處斷。
又上訴人另起殺人犯意，放火燒燬陳宅以燒死陳瑞雲且燒燬與陳
宅相鄰之四間住宅，則係以一行為同時觸犯刑法第二百七十一條
第一項之殺人及同法第一百七十三條第一項之放火燒燬現供人使
用住宅二罪之想像競合犯，亦應依刑法第五十五條規定，從一重
之殺人罪處斷。上開強盜罪及殺人罪，犯意各別，行為互殊，應
予分論併罰。又上訴人前於九十三年間，因犯詐欺罪，經台灣花
蓮地方法院判處有期徒刑六月確定，於九十四年七月十一日易科
罰金執行完畢之事實，有台灣高等法院被告全國前案紀錄表可參
，上訴人於受有期徒刑執行完畢五年內，故意再犯本件有期徒刑
以上之強盜罪、殺人罪，均為累犯，應依刑法第四十七條第一項
之規定，分別加重其刑（殺人罪之法定刑為死刑、無期徒刑部分
不得加重）。並以第一審誤將應分論併罰之強盜罪與殺人罪論以
結合犯，認上訴人應成立強盜殺人罪，再就所犯以欺瞞方法使人
施用第四級毒品罪獨立論處，法律之適用有誤，故撤銷第一審關
於被害人陳瑞雲部分之判決而予改判。經審酌上訴人有多項犯罪
前科，素行不佳，雖自稱係原居住民光社區者之第二代，卻毫不
珍惜同鄉故里叔伯情份，藉機親近獨居長者，以欺瞞手段餵食毒
品，讓長者昏迷，強取長者藉以維生之區區金錢，惡性非輕；尤
有甚者，徒為一己之私，放火燒燬陳宅及毗鄰之老舊房舍，手段
兇殘，令人髮指，犯罪後猶無悔意，惟念及其有子女須照顧，然
缺乏一技之長，致終日為財務所困，乃鋌而走險等一切情狀，就
上訴人所犯之強盜罪量處有期徒刑八年，另就所犯殺人罪量處其
無期徒刑，並依刑法第三十七條第一項規定宣告褫奪公權終身；
且依刑法第五十一條第四款之規定，定其應執行刑為無期徒刑，
褫奪公權終身。經核原判決並無違誤。上訴人之上訴意旨略稱：
(一)劉志誠於警詢時已逾九十歲且有重聽，能否理解高正吉之詢問
及安逸之說明，難謂無疑；再者，劉志誠有濃厚口音，須透過安
逸之轉述才能製作筆錄，則安逸能否完全理解劉志誠之意，又能
否將劉志誠所述完整傳達予高正吉，亦難謂無疑。原審未就劉志
誠於警詢時之原因、過程、內容等外在環境加以觀察，以判斷彼
之陳述信用性是否已獲確保之特別情況，逕認該警詢筆錄具證據
能力，有適用法則不當之違誤。(二)林豐盛究係在何時聽到上訴人
與陳瑞雲之聲音，事涉上訴人是否如原判決所認定之先行離去再
折返犯案，以及火災發生之際，上訴人是否仍在陳瑞雲住處，自
有傳喚林豐盛以究明事實之必要。原審未再予傳喚，有應調查之
證據未予調查之違誤。(三)由吳梁嬌鳳證稱：「（問：甲○○當天
搭乘何交通工具至民光社區？）我看到馮女是走路來的」、「（
問：曾見過甲○○騎乘機車到民光社區？）沒有，馮女都係從修
車廠，即社區入口處走來陳瑞雲住處…」及林○○證述：「（問
：媽媽去民光那裡是否都是搭計程車，有無騎乘機車？）都是搭
乘計程車，沒有騎乘機車」等語可知，原判決認定上訴人於案發
日係騎乘機車前往陳宅及往返陳宅與劉志誠之住處，有認定事實
不依證據之違法。又原判決未說明上開有利上訴人之證詞何以不
足採，亦有理由不備之違誤。何況，上訴人自始至終均否認案發
日係騎乘機車前往陳宅，原審僅因黃竹圍否認彼於當天有搭載上
訴人，即認上訴人係騎乘機車前往，實屬率斷，且有違經驗及論
理法則。(四)黃竹圍之證詞僅可證明彼於案發日未載乘上訴人；至
於其他計程車司機有無於該日載乘上訴人，不得僅憑黃竹圍證述
：彼曾經問過車行司機，都說沒有搭載上訴人等語來認定。何況
，黃竹圍此部分證言，係聽聞自他人而來，應無證據能力。原審
以之作為判決之基礎，有適用法則不當之違誤。(五)林○○對於案
發日，上訴人有無離開民光社區、另行前往榮光社區（劉志誠住
處之所在）及上訴人是否以機車為交通工具等事實之陳述，與上
訴人所辯各節，並無不符之處。原審徒以林○○與上訴人就案發
日抵達陳宅之時間、平日赴陳宅之次數、頻率等細節陳述不一，
即認二人所述俱不足採，自有可議。何況，林○○當時僅就讀國
小四年級，復經過已久之時日，彼就細節部分之陳述，自有可能
因記憶不清而與上訴人所述不符。(六)原判決對於上訴人殺害陳瑞
雲之動機，於事實欄中雖記載：「因恐行（形）跡敗露而遭追訴
，一不做二不休，竟另起意欲殺人滅口」等詞；然觀諸上訴人所
為其他案件，均未以類似激烈之手段為之，原審自應詳細探究上
訴人之殺人動機並說明理由。(七)花蓮縣消防局之火災原因調查報
告書載明，瓦斯桶開啟噴出之方向，明確阻斷往陳宅之西側鐵門
即前門之逃生路線。但上訴人若欲完全阻斷陳瑞雲之可能逃生路
線，應係將瓦斯宣洩口朝向後門，而非前門。縱或謂上訴人係為
便利自己逃生，始將瓦斯宣洩口朝向前門；但如此一來，陳瑞雲
仍有向後門逃生之可能，則上訴人欲置彼於死地之企圖必將破滅
。原判決依上開調查報告書，推論上訴人係將陳宅之前門反鎖後
，由後門進出，實屬可議等語。然：按被告以外之人於審判中，
有死亡之情形，其於司法警察官或司法警察調查中所為之陳述，
經證明具有可信之特別情況，且為證明犯罪事實之存否所必要者
，得為證據，刑事訴訟法第一百五十九條之三第一款定有明文。
查證人劉志誠已於九十五年十二月二日死亡，有其個人基本資料
查詢結果在卷可憑（見更一審卷二第一０四頁）。原判決以劉志
誠之警詢筆錄係九十五年九月五日製作，距彼被強盜時僅二日，
且經證人高正吉、安逸證實劉志誠當時意識清楚，而原法院更一
審並依劉志誠所述彼遇見上訴人之地點勘驗無誤，因認劉志誠於
警詢時所述與卷證相符，應有可信之特別情況，且為證明上訴人
本件犯罪事實所必要，應具有證據能力（見原判決理由欄壹之二
、貳之二(四)2.）；經核並無違誤。上訴意旨(一)所指云云，並非可
採。再原判決已敘明林豐盛於警詢時之陳述，應具有證據能力之
理由（見原判決理由欄壹之三）。而林豐盛於警詢時，就上訴人
在陳宅與陳瑞雲於案發日下午三、四時許至七時許間之對話內容
，敘述甚詳，且證稱：彼聽到最後一段對話為上訴人邀陳瑞雲洗
澡一事，當時約為下午七時許，之後就未聽到聲音等情（見第0
000000000號警卷第八六頁）。原判決參酌劉志誠所證
述彼遇見上訴人之時間，認定林豐盛於警詢時之供述可採，並認
無再傳喚林豐盛調查之必要；經核於法亦無不合。上訴意旨(二)指
原審有應調查之證據未予調查云云，亦非有據。又原判決已綜合
卷內所有證據資料，逐一說明其認定上訴人故將安定二氮平，以
欺瞞方法使陳瑞雲施用而遂行強盜行為及另起殺人犯意，放火燒
燬陳宅以燒死陳瑞雲且燒燬與陳宅相鄰之四間住宅等犯行之理由
；併依林豐盛、劉志誠、黃竹圍之證詞及原法院更一審之勘驗筆
錄等證據資料，說明其認定上訴人應係騎乘機車前往陳宅及往來
陳宅與劉志誠住處間之理由。對於上訴人辯稱：伊於案發日係搭
乘計程車前往陳宅云云，認不足採等情，亦詳述其證據取捨及判
斷之理由（見原判決理由欄貳之二(四)2.3.）；經核俱與卷內資料
相符，所為論斷亦無違背經驗法則及論理法則。至於吳梁嬌鳳於
原法院更一審雖證稱：彼於案發日，曾看見上訴人走路前往民光
社區云云，但彼同時證稱：當天下午四、五時許，上訴人帶一小
孩在彼之雜貨店購買二罐綠茶，當場喝完等語（見更一審卷一第
七九頁）；而林○○於原審則證稱：彼係案發日下午六、七時許
，與上訴人搭乘計程車前往陳宅等語（見原審卷第八三頁）。二
人所述明顯有異，尚無從憑為有利於上訴人之論斷。再查上訴人
於原法院更一審係辯稱：伊於案發日，係搭乘黃竹圍之計程車前
往陳宅云云（見更一審卷二第六六頁）；則無論黃竹圍所述其他
司機未搭載上訴人之詞，是否係傳聞證據，均於本件事實之認定
無關。上訴意旨(三)至(七)所指各節，或為單純事實上之爭執；或就
與原判決主旨不生影響之事項，或原審已審酌屬認事採證、證據
取捨及判斷之範疇，或事證已明而無調查必要之裁量事項，任意
指摘，均非有理由。綜上，應認上訴人之上訴為無理由，予以駁
回。
據上論結，應依刑事訴訟法第三百九十六條第一項，判決如主文
。
中    華    民    國  九十九  年   十一   月   十一   日
                      最高法院刑事第六庭
                          審判長法官  林  永  茂  
                                法官  蘇  振  堂  
                                法官  林  立  華  
                                法官  蔡  國  在  
                                法官  陳  春  秋  
本件正本證明與原本無異
                                      書  記  官  
中    華    民    國  九十九  年   十一   月   十二   日
                                                      Ｅ


附錄：本案論罪科刑法條全文
毒品危害防制條例第六條第四項：
以第一項方法（強暴、脅迫、欺瞞或其他非法之方法）使人施用
第四級毒品者，處三年以上十年以下有期徒刑，得併科新台幣三
百萬元以下罰金。
刑法第三百二十八條第一項：
意圖為自己或第三人不法之所有，以強暴、脅迫、藥劑、催眠術
或他法，至使不能抗拒，而取他人之物或使其交付者，為強盜罪
，處五年以上有期徒刑。
刑法第二百七十一條第一項：
殺人者，處死刑、無期徒刑或十年以上有期徒刑。
刑法第一百七十三條第一項；
放火燒燬現供人使用之住宅或現有人所在之建築物、礦坑、火車
、電車或其他供水、陸、空公眾運輸之舟、車、航空機者，處無
期徒刑或七年以上有期徒刑。

司法院資訊處製作；財團法人民間司法改革基金會備份。
